【裁判字號】    97,消債更,735
【裁判日期】    980709
【裁判案由】    聲請更生程序
【裁判全文】
臺灣高雄地方法院民事裁定           97年度消債更字第735號
聲  請  人  甲○○
上列當事人聲請消費者債務清理事件，本院裁定如下：
    主  文
聲請人甲○○自民國九十八年七月九日下午四時起開始更生程序
。
命司法事務官進行本件更生程序。
    理  由
一、聲請意旨略以：聲請人即債務人負債總額達新臺幣（下同）
    2,218,868 元，嗣依中華民國銀行公會會員辦理消費金融案
    件無擔保債務協商機制，與債權人安泰商業銀行（下稱安泰
    銀行）等金融機構就其積欠之無擔保債務達成分期還款協議
    ，約定自民國95年6 月起，以分120 期，利率0%，每月還款
    22,266元之方式償債。惟因聲請人失業、收入不穩定，實無
    力負擔而後毀諾，而有不可歸責之情事，又其所積欠無擔保
    或無優先權之債務總額未逾1,200 萬元，復未經法院裁定開
    始清算程序或宣告破產，爰向本院聲請更生等語。
二、按債務人不能清償債務或有不能清償之虞者，得依本條例所
    定更生或清算程序，清理其債務，消債條例第3 條定有明文
    。蓋經濟上陷於困境之消費者，若任其於惡性循環之債務窘
    境中自生自滅，其將衍生嚴重之社會問題，致難以維持安定
    之社會經濟秩序，故有予之分別情形依更生或清算之程序清
    理其債務之必要，藉以妥適調整其與各相關債權人等間之權
    利義務關係，以謀求消費者經濟生活之更生機會，從而健全
    社會經濟發展。是以不論債務人於本條例施行前是否曾參與
    銀行公會無擔保債務協商機制，債務人一旦按本條例聲請更
    生或清算，均以債務人已達不能清償債務或有不能清償之虞
    為必要。再者，依消債條例第151 條第1 項、第5 項規定，
    係採「協商前置主義」，而債務人於協商程序中，自應本於
    個人財產及收支狀況，依最大誠信原則，商討解決方案，如
    債務人已與金融機構協商成立者，自應本於誠信履行協商方
    案，非有不可歸責於己之事由，尚不得為更生或清算之聲請
    。如經法院審酌確有不可歸責於己之情事而毀諾，則應繼續
    審理上開條文所謂「不能清償或有不能清償之虞」，允宜綜
    衡債務人全部收支及財產狀況，評估是否已不能維持符合人
    性尊嚴之最基本生活條件，如曾有協商方案，其條件是否確
    實不能達到上開基本之要求等，為其判斷之準據。
三、經查：
(一)本件聲請人於債清條例施行前之95年業依「中華民國銀行公
    會會員辦理消費金融案件無擔保債務協商機制」而與最大債
    權金融機構即安泰銀行達成債務清償方案之協商，約定聲請
    人應自95年6 月起分120 期，利率0%，每月10日以22,266元
    依各債權銀行債權金額比例清償全部債務，而聲請人於協商
    成立後，至97年5 月起無繼續繳納致毀諾，即未依該協議繼
    續履行分期償還乙節，此有協議書、無擔保債務還款計劃及
    聲請人提出之繳款證明存摺簿影本在卷可稽（詳卷第11至19
    頁），是聲請人於前既已依債務協商機制與金融機構成立協
    商，依上開說明，其原即應依此協商結果而為誠信履行，故
    其欲援引上開條例條項之例外規定而再聲請更生或清算時，
    自應就其不依約履行是否具不可歸責於己之事由而致履行顯
    有重大困難之情形嚴為審查以避免道德上之危險。
(二)聲請人自承其失業後以打零工或幫傭等臨時性工作為生，每
    月收入約為10,000元，薪資均以現金發放，故無法提出薪資
    證明，有95、96年綜合所得稅各類所得資料清單在卷可參。
    惟查，聲請人自95年7 月以澎湖縣各業工人聯合會為投保單
    位，依19,200元之薪資等級投保勞工保險迄今，有勞工保險
    被保險人投保資料表在卷可稽（詳卷第25頁），參以一般人
    係按其實際所得收入數額投保勞工保險為常態，以低所得投
    保高保額保險為變態之日常生活經驗法則以觀，足認聲請人
    每月至少有工作收入19,200元，則與聲請人陳報其每月收入
    約10,000元尚有出入，顯有可議不實之處。茲以聲請人所提
    出其勞工保險被保險人投保薪資19,200元為其每月平均收入
    之計算標準，較符合實情。
(三)按聲請人既主張因不可歸責之事由致履行顯有重大困難，自
    應撙節支出，方符誠信。聲請人主張其每月基本開銷為7,78
    0 元，又聲請人居住於高雄市，有戶籍謄本在卷可憑，參諸
    97年度高雄市每人每月最低生活費為10,991元（包括食、衣
    、住、行、育、樂費用），是聲請人主張其每月基本生活開
    銷尚低於10,991元，則聲請人之每月生活基本開銷依此計算
    ，核屬必要。又聲請人主張因配偶為外籍人士，無工作，每
    月需給付配偶及未成年子女3,000 元、2,000 元之撫養費，
    以聲請人每月收入19,200元，扣除聲請人本人必要生活開消
    銷、配偶及1 名子女共計5,000 元之扶養費（19,200元-7,7
    80元-3,000元-2,000元＝6,420 元），僅剩6,420 元，尚不
    足清償95年依銀行公會協商每月22,266元之還款方案，主張
    因不可歸責於己之事由，致履行協商條件顯有重大困難，即
    屬可採。
(四)惟依前揭條文之規定及說明，應有不能清償債務或有不能清
    償之虞，法院始須准之進行更生或清算，然查：聲請人名下
    無財產，有財政部高雄市國稅局財產歸屬資料清單附卷可參
    。以聲請人每月收入扣除上開必要支出後之餘款用以清償，
    其所負全部債務2,218,868 元，在不計利息之情形下，其得
    清償完畢者至少約須28年，再參酌聲請人52歲（45年9 月30
    日生）之年齡，距法定退休年齡僅餘約13年，難認聲請人得
    於有工作能力時，即得將債務清償完畢，又加計日後物價、
    經濟波動等可能再行增加支出之因素等節以觀，以聲請人上
    開收入及支出剩餘情形，故應認其已有不能償債務或有不能
    清償之虞之情事，則聲請人主張其已有不能償債務或有不能
    清償之虞而聲請更生，應予准許。
四、綜上所述，本件聲請人有如附表所示之債務未逾1,200 萬元
    ，且其未經法院裁定開始清算程序或宣告破產，業經本院查
    明在案，有查詢表、前案紀錄表各1 份附卷可按，聲請人雖
    與金融機構協商成立償還協議，嗣因不可歸責於己之事由，
    致履行顯有重大困難，亦如上述，則其聲請更生，並無不合
    ，應予准許。
五、依消費者債務清理條例第11條第1 項、第45條第1 項、第16
    條第1 項，裁定如主文。
附表：債權人清冊
┌──┬────────────┬────────┐
│編號│債權人（無擔保債務）    │金額（新臺幣）  │
├──┼────────────┼────────┤
│一  │國泰世華商業銀行        │131,144元       │
├──┼────────────┼────────┤
│二  │兆豐國際商業銀行        │41,135元        │
├──┼────────────┼────────┤
│三  │荷商荷蘭銀行            │115,679元       │
├──┼────────────┼────────┤
│四  │渣打國際商業銀行        │125,305元       │
├──┼────────────┼────────┤
│五  │香港上海匯豐銀行        │196,286元       │
├──┼────────────┼────────┤
│六  │臺灣新光商業銀行        │104,488元       │
├──┼────────────┼────────┤
│七  │陽信商業銀行            │80,182元        │
├──┼────────────┼────────┤
│八  │聯邦商業銀行            │139,577元       │
├──┼────────────┼────────┤
│九  │匯豐（原中華）銀行      │79,000元        │
├──┼────────────┼────────┤
│十  │遠東國際商業銀行        │138,522元       │
├──┼────────────┼────────┤
│十一│玉山商業銀行            │55,000元        │
├──┼────────────┼────────┤
│十二│台新國際商業銀行        │286,946元       │
├──┼────────────┼────────┤
│十三│大眾商業銀行            │23,298元        │
├──┼────────────┼────────┤
│十四│安泰商業銀行            │645,000元       │
├──┼────────────┼────────┤
│十五│永豐信用卡公司          │57,306元        │
├──┴────────────┼────────┤
│合               計           │2,218,868元     │
└───────────────┴────────┘
中    華    民    國    98    年    7     月    9     日
                  民事第一庭    法  官  黃國川
正本係照原本作成。
本件不得抗告。
中    華    民    國    98    年    7     月    9     日
                                書記官  林芊蕙


司法院資訊處製作；財團法人民間司法改革基金會備份。
